行　政　法　院　判　決　　　　　　　　　　　　　八十七年度判字第一九二○號
　　原　　　告　日商．住友化學工業股份有限公司
　　代　表　人　乙○○○
　　訴訟代理人　丙 ○ ○
　　　　　　　　甲 ○ ○
　　被　　　告　經濟部中央標準局
右當事人間因發明專利申請事件，原告不服行政院中華民國八十七年四月四日台八十
七訴字第一四三二七號再訴願決定，提起行政訴訟。本院判決如左︰
　　主  文
原告之訴駁回。
　　事  實
緣原告於民國八十四年六月八日以其「防治有害昆蟲之毒餌」包括殺蟲劑活性成分、
調味用醬料或醬料香料調味劑及植物油等情，向被告申請發明專利。案經被告編為第
00000000號審查，不予專利。原告修正專利說明書，申經再審查結果，仍不
予專利，發給八十六年五月一日台專（捌）○一○一九字第一一六六三五號專利再審
查審定書。原告不服，提起訴願、再訴願遞遭決定駁回，遂提起行政訴訟。茲摘兩
造訴辯意旨如次：
原告起訴意旨及補充理由略謂︰一、按專利法第二十條第二項已明白規定為熟悉該項
技術者所能輕易完成時」，方符合「不得申請取得發明專利」。然查本案中所用之調
味用醬料與引證案所用香料確實不同，原告已曾於訴願理由中明白指出本案所用之調
味用醬料或醬料香辣料調味劑之功用乃係作為害蟲之「取食刺激劑」而非引證案之「
誘引成分」。所謂之誘引成分乃係憑藉香味誘使害蟲趨近並進而有取食之意願，但若
毒餌中之香料成分不具有符合害蟲口味之味道，則害蟲可能僅取食幾口而無再大量取
食之意願，其結果將造成害蟲未取食到致死劑量之毒餌即不再取食，因而降低對害蟲
之致死率。而本案中之醬料則具有「取食刺激劑」之作用，其不僅可誘引害蟲趨近，
且在害蟲取食時更能刺激害蟲食慾而取食更大量之毒餌，其意謂著昆蟲將攝入更大量
之殺蟲活性成分，更易達致死劑量，據此達到更大功效之害蟲致死率。而本案醬料作
為「取食刺激劑」之作用亦已證明於訴願理由書第３頁中。因此「誘引成分」與「取
食刺激劑」之添加，將分別產生不同之結果，此等結果已非被告、訴願決定機關及再
訴願決定機關所稱之「香料或調味用醬料本即具有共通之特性」之論點所可一概可論
者。二、再查再訴願決定機關指稱本案「亦缺乏具體明確之科學證據，證實本案確能
達到昆蟲取食量增加及取食時間增長之效果」。然查原告於再訴願理由書第３頁中已
以統計數字證明本毒餌在相同供試時間及相關供試害蟲昆蟲數時之害蟲取食量平均為
○‧九克，遠高於對照組之○‧四四克，此即為具體明確之科學證據證明本案毒餌具
有刺激取食之作用。據此，本案所用之醬料具有刺激害蟲取食之作用並未揭示於引證
案中，亦非熟悉該項技藝者易於推知，自然亦非熟悉該項技藝者所能輕易完成者，並
未違反專利法第二十條第二項之規定。三、又查本案利用具有刺激害蟲取食作用之特
定醬料（亦即烏斯特醬料）而可達到增進殺蟲作用之功效，此即符合專利法所稱之進
步性，且該特定成分之此特定功效已一再由原告於各理由書中充分證明，因此本案該
含有特定成分之毒餌已充分具備專利性，故被告理應就可予專利之部分准予原告專利
，俾符合專利法所稱之鼓勵創造發明之精神，而原告亦一再願退而求其次僅請求保護
含有烏斯特醬料之毒餌，惟被告、訴願決定機關及再訴願決定機關均未詳酌本案可准
予專利之部分，而一概否認本案之進步性及其可專利性，實令原告無法心悅誠服。四
、查原告已再三陳述本案於再訴願理由書第３頁中已就統計數字證明本案毒餌在相同
供試期間及相同供試害蟲數時之害蟲取食量平均為○‧九克，遠高於對照組之○‧四
四克，此即為具體明確之科學證據證明本案毒餌具有誘引並刺激取食之作用，被告卻
仍一再質疑此效果，顯然有為核駁而核駁之嫌。再者，毒餌中所用之殺蟲劑即使具極
強之殺毒性，但仍具有一致死劑量乃係業界悉知者。所謂之強殺蟲劑，意指致死劑量
低，但不可否認，仍舊以致死劑量作為殺蟲性之指標，因此欲殺死害蟲，必然須使害
蟲攝入達致死劑量之殺蟲劑，而劑量低不代表害蟲僅取食一口即可達到致死劑量，概
因仍須考慮毒餌中所含殺蟲劑比例，而此比例亦與殺蟲劑是否具害蟲抗拒之味道、及
其與毒餌中其他成分之相溶混性等眾多因素有關，據此被告以本案可刺激害蟲繼續取
食，而認為本案毒餌不具有效殺蟲效果，已將兩個完全不相關之原因，硬導出一個結
果，更無法令原告心服。而且，本案所請者，係在殺蟲毒餌中添加誘引害蟲並刺激其
繼續取食之調味醬料之毒餌，而非請求毒餌中所含之殺蟲劑，被告不應模糊本案之焦
點，而係應就本案所請毒餌之功效，亦即誘引害蟲並刺激其取食之功效加以審酌。惟
被告均未詳酌本案之進步性及可專利性，而一再否定本案，實無法令原告心悅誠服。
五、綜上所陳理由，本案原處分、訴願及再訴願之認事用法均顯有違誤，敬祈鈞院鑒
核賜判決將再訴願決定、訴願決定及原處分一併撤銷，並指示被告另為准予專利之處
分等語。
被告答辯意旨略謂︰一、查本案「防治有害昆蟲之毒餌」，其組成原係包括（ａ）殺
蟲活性成分，（ｂ）調味用醬料或醬料香料調味劑及（ｃ）植物油。經被告於八十五
年十一月二十八日以台專（捌）○一○一九字第一四五五○三號再審查核駁理由先行
通知書指出本案毒餌之組成已見於AU-00-00000 及AU-00-00000 號專利案（以下簡稱
引證案）後，復於八十六年一月二十七日刪除申專利範圍中所述之「醬料香料調味劑
」之部分，並辯稱修正後之成分（ｂ）中所述之「調味用醬料」與引證案之「香料」
並非相同云云。二、惟就作為毒餌中之成分而言，不論是香料或調味用醬料，本即具
有共通之特性；即使是醬料或香料本身，其於毒餌中之效果亦可能因選擇的材料而有
所差異；且查說明書中亦有使用香料於毒餌中之實施例，所具有的效果與含有調味用
醬料之毒餌相近。則原告如何能說明引證案所述毒餌中之香料成分僅具誘引效果而無
刺激取食作用﹖抑或本案毒餌中所用之調味用醬料完全無誘引作用﹖又，原告復謂醬
料具有「取食刺激劑」之作用，其目的在使昆蟲攝入更大量之殺蟲活性成分，更易達
致死劑量云云，惟誠如再訴願決定書所述：「有效之殺蟲劑須具備極佳之誘導性及極
強之殺毒性（少量、短時間即可殺死害蟲），本案無法顯示具誘蟲性，且須大量食用
方能毒死昆蟲，難謂已具進步性」，故本案於毒餌中混合調味用醬料，由引證技術之
觀點，實屬顯而易知的運用，揆諸首揭法條，本案實難符發明專利要件。三、所述，
被告所為本案應不予專利之審定並無違法，本案原告之訴無理由，敬請駁回原告之訴
等語。
　　理  由
按稱發明者，謂利用自然法則之技術思想之高度創作，為專利法第十九條所規定。又
同法第二十條第二項復規定，發明係運用申請前既有之技術或知識，而為熟習該項技
術者所能輕易完成時，雖無同法第一項所列情事，仍不得申請取得發明專利。查本件
原告前以其「防治有害昆蟲之毒餌」包括殺蟲劑活性成分、調味用醬料或醬料香料調
味劑及植物油等，向被告申請發明專利。被告以：「本案申請包括(一)殺蟲劑活性成分
(二)調味劑(三)植物油等主要成分，做為殺有害昆蟲（例蟑榔）之毒餌、殺蟲劑之活性物
質包括除蟲菊化合物、有機磷化合物、胺基甲酸鹽化合物等等化學殺蟲劑化合物或＼
且天然殺蟲劑化合物、或＼且昆蟲生長調節劑等單獨或混合使用。這些化合物均為已
知之化合物，均無任何新創見，不符合專利法第十九條之規定。二、本案之申請範圍
尚包括殺蟲劑活性成分、調味劑、植物油之不同比率混合，此乃為常見熟知、易模仿
之方法，未具有新穎性及進步性，不符合專利法第二十條第二項之規定。三、本案申
請書中列出個製備範例及三個參考例，但只有一個試驗例，所得之試驗結果，無法
顯示出其優良顯著效果，因此無法判斷所提出之發明之獨特、創新之意念。」等情，
以八十五年三月十八日台專（捌）一三○○一字第一○九五○九號專利審定書，予以
核駁不予專利。原告旋修正專利說明書，申經再審查結果，被告以：「本局曾於八十
五年十一月二十八日以台專（捌）○一○一九字第一四五五○三號核駁理由先行通知
書指出：「AU-00-00000 及AU-00-00000 號案已揭示包含殺蟲劑活性成分、香料及油
所組成之殺蟲毒餌，故本案所述毒餌並無新穎之處」，而申請人於八十六年一月二十
七日申復理由則辯稱本案成分（ｂ）中所用之調味用醬料與引證案所述之香料並非相
同云云，惟查不論是香料或調味用醬料，就作為毒餌中之誘引成分而言，本即具有共
通之特性，故本案於毒餌中混合調味用醬料，由引證技術觀點實屬顯而易知，仍難認
具有進步性，不符發明專利要件。」等情，乃發給八十六年五月一日台專（捌）○一
○一九字第一一六六三五號專利再審查審定書，仍不予專利。原告不服，循序提起行
政訴訟，而主張：本案所用之調味用醬料或醬料香辣料調味劑之功用乃係作為害蟲之
「取食刺激劑」而非引證案之「誘因成分」。「誘引成分」與「取食刺激劑」之添加
，將分別產生不同之結果。而本案所用之醬料具有刺激害蟲取食之作用並未揭示於引
證案中，亦非熟悉該項技藝者易於推知，自然亦非熟悉該項技藝者所能輕易完成者。
又本案所請者，係在殺蟲毒餌中添加誘引害蟲並刺激其繼續取食之調味醬料之毒餌，
而非請求毒餌中所含之殺蟲劑，被告應就本案所請毒餌之功效，加以審酌等語。惟查
本案於一再訴願時，曾經經濟部先後函請國立成功大學審查，據該校醫學院審查意見
略謂：「訴願人提出有關取食刺激之說明，並無法說明該發明物具刺激取食之功效，
例如如何以科學數據證實昆蟲之取食量增加，取食時間增長呢﹖另外本發明案之申請
名稱為防治有害昆蟲之毒餌，而所提出之實驗資料僅以　蠊為材料而已，其餘所提害
蟲均未測試。而不同之昆蟲對取食之偏好及對各種殺蟲劑之感受性差異極大，不能一
概而論之。而訴願人更強調該發明物僅具促進食慾而不具誘蟲之功效，試問如此之誘
餌如何能將其它具特殊食性之昆蟲如白蟻夜盜等誘出而撲殺之呢﹖不同之殺蟲劑及殺
蟲機制各異，害蟲對其感受性亦有所不同，而本發明案之僅以死亡率涵蓋所列之
各種殺蟲劑似乎與事實不盡相符。總之本產品所提出之資料不足以支持其實際用做一
般害蟲毒餌之用途。」又「系爭專利案所請係以烏斯特醬為取食刺激物之防治　蠊毒
餌，其特徵為經由烏斯特醬料刺激　蠊大量取食含殺蟲成分之毒餌，而將　蠊毒殺。
異議人（按係指被告）於異議程序中舉證AU-00-00000 及AU-00-00000 案已有類似之
發明，主張系爭專利係運用申請前既有之思想與技術。原處分機關之上述各項異議均
屬合理，本申請案不具創新性及發明性。訴願理由第二項，訴願人雖主張系爭案中使
用烏斯特醬之新穎性及進步性，未揭示於異議證據，欠缺新穎性。惟查一個有效之殺
蟲毒餌，需具備極佳之誘導性及極強之毒殺性（少量短時間即可殺死害蟲），訴願人
之　蠊毒餌，無法顯示其具誘蟲性，且需大量食用才能殺蟲，與一新穎性、創造性殺
蟲毒餌之基本概念不符。訴願理由第三項，訴願人申訴基於鼓勵、保護．．．以促進
產業發展。惟專利之核准，應鼓勵、保護有創意、新穎性及實用性之產品，本申請案
之產品，並不具備創新性及實用性，且科學之證據亦不足以證實其產品之有效性，如
此之毒餌無法見到其具誘殺　蠊之實際效果。」等情，此有該大學八十六年八月二十
二日（八六）成大醫字第○六○七六號及八十六年十一月二十七日（八六）成大醫字
第○八四五三號各函所附審查意見書附訴願可稽。而該大學為我國著名高等學府，
其所屬醫學院為我國醫藥學術之研究機構，對於醫療及藥物之理論及實務均具權威性
，所為之審查意見具有鑑定之性質，自屬客觀可信。而其意見與原處分及一再訴願決
定機關之認定，並無二致。且查一種有效之殺蟲毒餌，需具備極佳之誘導性及極強之
毒殺性（即少量、短時間即可殺死害蟲），本案之毒餌，無法顯示其具誘蟲性，且需
大量食用才能殺蟲，難謂已具新穎性及進步性。又原告謂其所請者，係在殺蟲毒餌中
添加誘引害蟲並刺激其繼續取食之調味醬料之毒餌，而非請求毒餌中所含之殺蟲劑云
云，惟就作為殺蟲毒餌中之成分而言，不論是調味醬料或殺蟲劑，其目的即為殺死害
蟲，既已混合作成一種殺蟲毒餌，其涵義仍屬殺蟲劑之範圍，故同一種毒餌如准予專
利，殊難區分為其所准予專利者為其毒餌中所含之調味醬料，而非毒餌中所含之殺蟲
劑。況查原告並未舉出廣泛之科學證據，足以證明本案毒餌中所含調味醬料具有刺激
所有各種害蟲取食之作用，已如前述，是原告前開主張，並無可取。綜上所述，被告
為本案不予專利之審定及一再訴願決定遞予維持，均無違誤。原告起訴意旨，仍執前
詞資為爭執，經核難謂有理由，應予駁回。
據上論結，本件原告之訴為無理由，爰依行政訴訟法第二十六條後段，判決如主文。
中    華    民    國     八十七      年      九      月     二十四      日
                    行 政 法 院 第 二 庭
                                審 判 長 評  事      徐  樹  海
                                         評  事      高  秀  真
                                         評  事      黃  璽  君
                                         評  事      沈　水　元
                                         評  事      黃  合  文
右  正  本  證  明  與  原  本  無  異
                                         法院書記官  陳  佩  玲
中    華    民    國     八十七      年      九      月     二十五      日
